臺灣屏東地方法院民事判決　　　　　　　　　九十三年度家訴字第四六號
　　原　　　告　乙○○
　　被　　　告　行政院國軍退除役官兵輔導委員會屏東榮民服務處
　　法定代理人: 張昭禮
　　訴訟代理人　甲○○
右當事人間請求確認遺囑真正事件，本院於民國九十三年十月五日辯論終結，判決如
左：
    主  文
確認被繼承人蔡秀通（男、民國十年一月二日生、
六號、籍設屏東縣長治鄉○○村○○路一六七號、民國九十三年八月十五日死亡）於
民國九十二年六月十日書立如附件所示之遺囑為真正。
訴訟費用由被告負擔。
    事  實
一、原告方面：
（一）聲明：求為判決如主文所示。
（二）陳述：
      原告為被繼承人蔡秀通之鄰居，與蔡秀通甚為熟識，被繼承人生前舉凡與大陸
      地區之親友通信及返回大陸地區探親，及台灣地區之生活瑣事均由原告代勞，
      被繼承人於民國九十三年八月十五日死亡時亦原告首先發現，並代為處理其後
      事，蔡秀通係國軍退除役官兵，生前於九十二年六月十日立有自書遺囑，書明
      將其身後事全權交由原告處理，火化後骨灰送回大陸安葬，其所遺之財產即長
      治郵局存款新台幣（下同）九十三萬二千九百九十四元及第一銀行長治分行存
      款五十三萬八千二百七十六元（下稱系爭存款），全部遺贈予原告，查被繼承
      人死亡後，其在台灣未結婚，亦無子女及民法第一千一百三十八條所列之繼承
      人，依台灣地區與大陸地區人民關係條例（以下簡稱兩岸人民關係條例）第六
      十七條之一、第六十八條第一項及依該條第三項所定之「退除役官兵死亡無人
      繼承遺產管理辦法」第三條、四條規定，被告為亡故榮民之法定遺產管理人，
      依法管理被繼承人之遺產，乃原告請求被告交付系爭存款，遭被告否認遺囑為
      真正，而拒絕交付系爭遺產。系爭遺囑符合法定方式，自堪信為真正。系爭文
      書之真偽與否不明確，致原告在私法上之地位有受侵害之危險，為此提起本訴
      等語。
（三）證據：提出除戶
二、被告方面：
（一）聲明：駁回原告之訴。
（二）陳述：
      被告依法為系爭遺產之法定遺產管理人，對於系爭遺囑形式不爭執，惟無法確
      認遺囑為真正。又該自書遺囑縱為真正，然該被繼承人大陸地區是否尚有法定
      繼承人，仍未明確，須待三年法定期限過後，被告才能為系爭存款之給付等語
      置辯。
（三）證據：提出財政部國稅局財產總歸戶資料一紙及被繼承人生前書立親屬關係表
      一紙為證。
      理  由
甲、程序上事項：
一、按確認法律關係之訴，非原告有即受確認判決之法律上利益者，不得提起之；確
    認證書真偽或為法律關係基礎事實存否之訴，亦同。民事訴訟法第二百四十七條
    第一項定有明文。系爭遺囑記載蔡秀通一切財產均交由原告承受等語，而系爭遺
    囑是否真正，對於原告之權利義務有所影響，亦即原告在私法上之地位因此而有
    受侵害之危險，因被告否認系爭遺囑之真正，原告自有提起確認系爭遺囑為真正
    之訴以除去其私法上地位不安之狀態，自有即受確認判決之法律上利益，合先敘
    明。
二、原告最初起訴請求確認系爭遺囑真正並命被告交付上開存款，嗣於本院審理中撤
    回交付存款部分，被告亦同意其撤回，依民事訴訟法第二百六十二條第一項應予
    准許。
乙、原告主張其係退除役官兵蔡秀通之友人，被繼承人蔡秀通於九十三年八月十五日
    亡故，生前於九十二年六月十日日書立系爭遺囑，言明將其身後所有財產贈與原
    告，因蔡秀通在台無配偶及子女，被告依退除役官兵死亡無人繼承遺產管理辦法
    第四條規定為被繼承人之遺產管理人，原告請求被告，交付蔡秀通之遺產，惟被
    告以無法確定系爭遺囑之真偽，應待系爭遺囑經法院確定後憑辦且經過三年法定
    期間後始交付云云，惟系爭遺囑確係被繼承人蔡秀通所書立，為此依民事訴訟法
    第二百四十七條規定訴請確認系爭遺囑為真正等語。被告則對系爭遺囑之形式上
    真正不爭執，僅以縱該自書遺囑縱為真正，然該被繼承人大陸地區是否尚有法定
    繼承人，仍未明確，須待三年法定期限過後，被告才能為系爭存款之給付等語置
    辯。
丙、查原告係退除役官兵蔡秀通之友人，蔡秀通於九十三年八月十五日死亡，在台並
    無配偶及子女，被告依退除役官兵死亡無人繼承遺產管理辦法第四條規定為被繼
    承人蔡秀通之遺產管理人，蔡秀通死後遺有長治郵局存款九十三萬二千九百九十
    四元及第一銀行長治分行存款五十三萬八千二百七十六元部分，業據原告提出除
    戶
    紙等為證，堪信原告此部分主張為真實。原告主張系爭遺囑為蔡秀通於九十二年
    六月十日親自書立之遺囑，被告對此遺囑形式上真正不爭執，且依被告提出被繼
    承人生前書立之親屬關係表，其簽立之「蔡秀通」三字與系爭遺囑之立遺囑人「
    蔡秀通」三字均相符合，被告對於簽名之吻合亦不爭執，原告主張堪予採信。
丁、按自書遺囑者，應自書遺囑全文，記明年、月、日，並親自簽名；如有增減、塗
    改，應註明增減、塗改之處所及字數，另行簽名。民法第一千一百九十條定有明
    文。自書遺囑，應記明年月日，並親自簽名，否則不生效力，最高法院二十八年
    上字第二二九三號著有判例，本件系爭遺囑，既由被繼承人蔡秀通親自書寫系爭
    遺囑，並記明年、月、日及親自簽名，足認系爭遺囑確係蔡秀通所書立，且符合
    民法第一千一百九十條自書遺囑之要件，從而，原告依民事訴訟法第二百四十七
    條第一項規定提起確認系爭遺囑真正之訴，為有理由，應予准許。
結論：原告之訴為有理由，依民事訴訟法第七十八條判決如主文。
中　　　華　　　民　　　國　　九十三　　年　　　十　　　月　　　十九　　日
                                    臺灣屏東地方法院少年及家事庭
                                          法　　　官　李芳南
右為正本，係照原本作成。
如不服本判決，應於送達後廿日內，向本院提出上訴狀。
                                          法院書記官　潘豐益
中　　　華　　　民　　　國　　九十三　　年　　　十　　　月　　　十九　　日
